【裁判字號】    95,上易,480
【裁判日期】    951129
【裁判案由】    損害賠償
【裁判全文】
臺灣高等法院民事判決                 95年度上易字第480號
上訴人即附
帶被上訴人  乙○○
訴訟代理人  丙○○○
            陳文雄律師
被上訴人即
附帶上訴人  甲○○
訴訟代理人  巨克安律師
上列當事人間請求損害賠償事件，上訴人對於中華民國95年 2月
27日臺灣桃園地方法院94年度訴字第 289號第一審判決提起上訴
，被上訴人為附帶上訴，本院於95年11月15日言詞辯論終結，判
決如下：
    主      文
上訴及附帶上訴均駁回。
第二審訴訟費用關於上訴部分，由上訴人負擔，附帶上訴部分，
由被上訴人負擔。
    事實及理由
一、上訴人即附帶被上訴人乙○○主張：坐落桃園縣大溪鎮○○
    ○段下田心子小段1402、1408地號土地之大溪鎮○○○段下
    田心子小段建號4451建物即大溪寶第大廈地下室之編號 A41
    、A42等2個停車位（下稱系爭車位）為伊所有，惟系爭車位
    遭被上訴人即附帶上訴人甲○○所有車號5U－6231、LG－51
    37小客車違規占用，伊自得本於所有權人之地位，依民法第
    767 條前段之規定，請求甲○○停止占用並騰空系爭車位返
    還予伊。且伊於民國91年11月21日取得系爭車位之所有權，
    即遭甲○○無權占用系爭車位，使乙○○受有損害，甲○○
    並受有相當於租金之利益，依民法第 179條及第184條第1項
    前段之規定，伊亦得請求甲○○給付自91年11月22日起至起
    訴日即94年3月7日，約計27個月之相當於租金每車位每月新
    台幣 (下同)2,000 元，共計108,000元之損害賠償。又因本
    件起訴時，系爭車位仍繼續為甲○○所占有，爰並請求甲○
    ○應給付自起訴狀繕本送達之翌日起至系爭車位返還乙○○
    之日止，按月給付相當於租金每車位每月2,000元共計4,000
    元之利益。爰聲明：(一)甲○○應將坐落桃園縣大溪鎮○○路
    之系爭大廈地下室編號A41、A42之停車位騰空，交付乙○○
    ；(二)甲○○應給付乙○○108,000元 及自起訴狀繕本送達之
    翌日起至清償日止，按週年利率5%計算之利息；(三)甲○○應
    自起訴狀繕本送達之翌日起至系爭車位交還乙○○之日止，
    按月給付乙○○4,000元；(四)願供擔保，准予假執行。(上訴
    人另訴請大溪寶第大廈管理委員會給付上訴人相當於租金之
    損害金部分，業經原審判決上訴人敗訴確定，此部分不再贅
    述。)
二、甲○○則以：伊所占用之系爭車位，原係向訴外人李中裕、
    呂雪嬌無償借用，渠等 2人為系爭車位之買受人，嗣因出賣
    人寶玉建設公司債務不履行，而由呂雪嬌解除買賣契約，寶
    玉建設公司應給付呂雪嬌、李中裕各1,300,000元及500,000
    元，惟未給付，呂雪嬌、李中裕爰主張同時履行抗辯權而占
    有系爭車位，伊僅為渠等 2人之占有輔助人，故伊占有系爭
    停車位為有權占有。況伊已於本件訴訟中94年 8月20日或21
    日將系爭車位交還呂雪嬌、李中裕並當場點交，伊已非系爭
    車位占有人等語，資為抗辯。並聲明：(一)駁回乙○○之訴及
    其假執行之聲請；(二)如受不利之判決，願供擔保請准宣告免
    為假執行。
三、原審判決甲○○應給付乙○○139,398元，及就其中108,000
    元自94年 6月30日起至清償日止，按週年利率5%計算之利息
    ，而駁回乙○○其餘之訴。乙○○就其敗訴部分，僅於原審
    駁回其請求甲○○給付超過139,398元 及返還停車位之部分
    聲明不服，求為廢棄原判決不利於己部分，並判決：(一)甲○
    ○應將坐落桃園縣大溪鎮○○路大溪寶第大廈地下室編號A-
    41、A-42之大廈地下室停車位謄空，交付乙○○；(二)甲○○
    應自94年10月16日起至上開車位交還乙○○之日止，按月給
    付乙○○4,000元 。甲○○就乙○○之上訴，除答辯聲明求
    為駁回上訴外，就原審判命其給付139,398元本息部分 ，亦
    聲明附帶上訴，求為廢棄原判決不利於己部分，並判決駁回
    乙○○在第一審之訴。乙○○、甲○○就對造之上訴、附帶
    上訴，則分別答辯聲明求為駁回上訴、附帶上訴。
四、兩造之不爭執事項：
(一)、系爭車位為乙○○所有之事實，此有建物登記謄本 1份、
      土地登記謄本2份及社區管理基金收據1紙在卷可憑，堪信
      屬實。
(二)、甲○○占用系爭車位之事實，業經甲○○自認，堪信為真
      。
(三)、原審共同被告即大溪寶第管理委員會(下稱管委會)就使用
      系爭大廈地下室停車位者，按月收取費用等情，業據該會
      提出社區管理基金收費3紙，應屬真實。
五、得心證之理由：
    本件乙○○主張系爭車位為其所有，而遭甲○○無權占有，
    甲○○應賠償相當租金之損害等情，為甲○○所否認，並以
    前詞置辯。是以本件應審究之重點為：
   （一）甲○○是否為無權占有？
   （二）乙○○請求甲○○返還系爭車位，有無理由？
   （三）乙○○請求甲○○返還不當得利，有無理由？若有理
         由，乙○○所受之損害為何？茲審究如下：
(一)、按請求返還占有物之訴，固應以現在占有該物之人為被告
      ，惟所稱占有，不惟指直接占有，即間接占有亦包括在內
      。貸與人係經由借用人維持其對借用物之事實上管領力，
      依民法第941 條規定為間接占有人，不失為現在占有人，
      借用人依其自己之使用目的而占有，則係直接占有人，並
      非貸與人之占有輔助人，最高法院90年度台上字第2217號
      判決可資參照。查本件甲○○固抗辯系爭車位係訴外人呂
      雪嬌、李中裕基於與寶玉建設公司間之債務關係而占有，
      其再轉向呂雪嬌、李中裕無償借用，故其就使用系爭車位
      係占有輔助人而應為有權占有云云。然甲○○占有系爭車
      位以供自己停車之用，參以上揭判決要旨，足認甲○○係
      直接占有人甚明。次查，甲○○抗辯其占有之權利係基於
      與呂雪嬌、李中裕之使用借貸關係云云，惟訴外人呂雪嬌
      、李中裕是否得因與寶玉建設公司之債務關係而占有系爭
      車位，已不無疑義。縱使呂雪嬌、李中裕與寶玉建設公司
      確實存有債權關係，但系爭車位經寶玉建設公司賣予簡梅
      妃，再由乙○○買受，現已係乙○○所有，並非寶玉建設
      公司所有，基於債之相對性，呂雪嬌、李中裕對寶玉建設
      公司即使有債權存在，然仍不及於乙○○，亦自不得對乙
      ○○主張有權占有系爭車位。據此，呂雪嬌、李中裕則亦
      無法律權源借予甲○○使用，故甲○○執此抗辯其有權占
      有系爭車位，自屬無據。
(二)、次按所有人對於無權占有或侵奪其所有物者，得請求返還
      之，民法第 767條前段定有明文。查系爭車位既係乙○○
      所有，乙○○本於所有權請求無權占有人返還系爭車位，
      於法有據。惟按民法第 940條之規定，占有人係指對於物
      有事實上管領力之人，故所有人提起返還所有物之訴，自
      應就無權占有人對於物有事實上管領力之占有事實，依民
      事訴訟法第 277條之規定，負舉證責任。惟查乙○○主張
      甲○○仍以車號3507－MW、5U－6231自小客車占有系爭車
      位云云。依上揭說明，乙○○就車號3507－MW、5U－6231
      自小客車為甲○○所使用之占有事實，應負舉證責任，其
      卻未舉實證以實其說，亦無從僅就該等車輛登記為甲○○
      所有，即率爾認定甲○○有占有系爭車位之事實。抑且，
      系爭車位現為何人所占有乙情，經原審訊問共同被告大溪
      寶第管委會陳稱：系爭車位現在為呂雪嬌使用，且甲○○
      已於94年10月16日將系爭車位返還予呂雪嬌並通知其知悉
      等語，準此，甲○○抗辯系爭車位已交還呂雪嬌、李中裕
      等詞，洵屬可信。是以，甲○○既非現實占有人，自不負
      返還所有物之義務，乙○○請求甲○○返還系爭車位，自
      屬無據，應予駁回。
(三)、次按因故意或過失，不法侵害他人權利者，應負損害賠償
      責任，民法第184條第1項前段定有明文。因此被害人所得
      請求之範圍應以其所受之損害為據。又無法律上原因而受
      利益，致他人受損害者，應返還其利益。雖有法律上原因
      ，而其後已不存在者，亦同，亦為同法第 179條所明定。
      故其得請求之範圍，應以他方所受之利益為度，非以請求
      人所受損害若干為準，無權占有他人土地，可能獲得相當
      於租金之利益，為社會通常之觀念，復有最高法院61年台
      上字第1695號判例可參。而停車位性質上與土地相同，所
      有權人或管理人得以出租收益，是無權占有他人停車位所
      受之利益，自應同此見解。查甲○○係無權占有系爭車位
      ，已如前述，其雖抗辯業已於94年 8月20日或21日將系爭
      車位交予呂雪嬌、李中裕，已不再占用等情，然並未見舉
      證說明；況且大溪寶第管委會於原審審訊時陳稱：甲○○
      於94年10月16日告知已將系爭車位交還呂雪嬌、李中裕乙
      情，未見甲○○有何意見，故甲○○前揭辯詞，不足採信
      ，足認甲○○應係自94年10月16日起始未再繼續占有系爭
      車位甚明。又乙○○於91年11月21日取得系爭車位所有權
      時，甲○○即已無權占有系爭車位，因此，甲○○無權占
      有系爭車位之期間為91年11月21日起至94年10月16日止，
      應屬可採。甲○○既無權占有乙○○所有系爭停車位，自
      係侵害乙○○之所有權，乙○○主張甲○○因而受有相當
      於租金之利益，致乙○○受有相當於租金之損害，參照前
      開說明，自屬有據。次查，乙○○主張系爭車位每車位每
      月租金，依當地行情為2,00 0元等語，核與原審共同被告
      大溪寶第管委會於審理時之陳述情節相符，是乙○○主張
      甲○○無權占有系爭車位，每月受有4,00 0元之不當得利
      ，致乙○○受有同額之損害等情，洵屬可採。依此計算，
      甲○○自91年11月21日起至94年10月16日止，所受之不當
      得利金額共139,398元【計算式：4,000× (34＋10÷30＋
      16÷31)≒139,398，以上四捨五入計算】。是乙○○主張
      甲○○應給付乙○○自91年11月21日起至94年10月16日止
      之損害，及就其中108,000元 部分自起訴狀繕本送達之翌
      日起至清償日止，按週年利率5%計算之利息之請求，核屬
      正當。然因乙○○起訴時，將甲○○誤載為「游桂花」，
      致起訴狀繕本均未合法送達被告甲○○，故甲○○均未到
      庭，直至乙○○於94年 6月17日陳報更正，甲○○始於同
      年月29日由訴訟代理人到庭陳述，是乙○○以起訴狀繕本
      送達翌日為請求計算時點，應以94年 6月30日為準。從而
      ，乙○○依民法第 179條及第184條第1項前段之規定，請
      求甲○○給付139,398元，及就其中108,000元部分自起訴
      狀繕本送達翌日即94年 6月30日起，按週年利率5%計算之
      利息，自屬有據，應予准許。
(五)、綜上所述，乙○○依民法第 179條及第184條第1項前段之
      規定，請求甲○○應給付139,398元，及就其中108,000元
      部分自起訴狀繕本送達翌日即94年 6月30日起，按週年利
      率5%計算之利息，為有理由，應予准許。乙○○逾前揭範
      圍之請求，即為無理由，應予駁回。乙○○上訴論旨略謂
      ：伊於九十五年二月十五日提出之言詞辯論狀附有甲○○
      前開二台小客車停放於系爭車位之照片三紙，其拍攝日期
      為九十五年一月四日及同月五日二天，足見二台自小客車
      仍持續占有系爭車位，因此原審駁回伊請求遷讓系爭車位
      及給付自九十四年十月十七日起至交還車位之日止之損害
      賠償金，於法有違云云。惟查甲○○於九十四年十月十六
      日正式向管委會通知將系爭車位交還呂雪嬌，業經呂雪嬌
      及管委會代理人林麗雅於原審證述明確，並經甲○○自認
      在卷，而卷附照片所攝５Ｕ─6231號小客車，原借用甲○
      ○名義登記，現已改登記為呂雪嬌名義，業據呂雪嬌證述
      在卷，並有汽車車籍資料附卷為憑，是以該張照片不能證
      明甲○○有占用車位之事實，另張照片所攝３５０７─Ｍ
      Ｗ小客車雖登記為甲○○名義，然甲○○與呂雪嬌間有親
      戚關係，且同住一棟大樓，臨時借用停放，亦屬情理之常
      ，不能以偶然借用一、二日，即認甲○○係以占有之意思
      ，無權占有系爭車位，是以上訴人所提出之上開照片尚不
      能證明甲○○自九十四年十月十六日後仍繼續占用系爭車
      位，從而，其徒憑上開二張照片，主張甲○○應遷讓系爭
      車位及給付自九十四年十月十七日起至交還車位之日止之
      損害賠償，洵非有理由，不應准許。原審駁回乙○○上開
      請求，認事用法，並無違誤，上訴意旨指摘原判決關於此
      部分為不當，為無理由，應駁回其上訴。又原審判命甲○
      ○應給付上開相當於租金之損害金及遲延利息，核無不合
      ，甲○○附帶上訴，指摘原判決關於此部分不當，亦非有
      理由，其附帶上訴，亦應併予駁回。
七、本件事證已臻明確，兩造其餘之攻擊、防禦方法，核與判決
    結果不生影響，爰毋庸一一論述，併此敘明。
八、據上論結，本件上訴及附帶上訴均為無理由，爰依法判決如
    主文。
中    華    民    國    95    年    11    月    29    日
                    民事第十二庭
                        審判長法  官  張宗權
                              法  官  蕭艿菁
                              法  官  陳永昌
正本係照原本作成。
不得上訴。
中    華    民    國    95    年    11    月    29    日
                              書記官  劉美垣


司法院資訊處製作；財團法人民間司法改革基金會備份。
